臺灣高雄地方法院民事判決　九十二年度簡上字第四三○號
　　上　訴　人　子○○
　　　　　　　　癸○○
　　共　　　同　黃進祥律師
　　訴訟代理人
　　被 上 訴人　己○○
　　訴訟代理人　辛○○
　　被 上 訴人　戊○○
　　　　　　　　乙○○
　　　　　　　　庚○○
　　　　　　　　丙○○
　　　　　　　　丁○○
　　　　　　　　甲○○○
　　　　　　　　壬○○
右當事人間排除侵害事件，上訴人對於中華民國九十二年八月二十九日本院高雄簡易
庭第一審簡易判決（九十一年度雄簡字第三三九四號）提起上訴，經本院於九十三年
四月二十七日言詞辯論終結，判決如左：
    主      文
上訴駁回。
第二審訴訟費用由上訴人負擔。
    事實及理由
一、本件上訴人戊○○、乙○○、丙○○、丁○○、甲○○○、壬○○經合法通知未
    於言詞辯論期日到場，經核無民事訴訟法第三百八十六條各款所列情形，爰依上
    訴人之聲請，准由其一造辯論而為判決。
二、本件上訴人起訴主張緣坐落高雄市○○區○○段一小段第一０二０地號土地（地
    目建，面積一０七平方公尺）原為被上訴人己○○、庚○○、丁○○、丙○○、
    戊○○所共有，嗣因其等之共同債權人即訴外人高雄市第三信用合作社對之聲請
    為強制執行，經鈞院九十年度執字第二一七三○號強制執行事件予以受理拍賣後
    ，乃由伊等於民國九十一年三月十五日拍得，經鈞院發予權利移轉證書後，乃於
    同年四月十七日辦妥土地所有權之登記，詎被上訴人主張其等自其父即訴外人林
    松號處因繼承所取得公同共有之門牌編號高雄市○○○街二十巷十三之一號房屋
    乃竟無權占用伊等所有系爭土地有如附圖所示Ａ部分（面積四．九五平方公尺）
    ，主張公同共有上開房屋之被上訴人等依法自應將占用之部分予以拆除而為返還
    土地，且被上訴人自伊等取得系爭土地之所有權後之無權占有期間乃受有相當於
    租金之利益，此自係無法律上之原因而受有之不當利得，並因此致伊等權益受有
    損害，依土地法規定之申報地價年息百分之十計算，其等自九十一年四月十七日
    起至清償日止，自應按月給付伊等新台幣（下同）五百七十四元之損害金，為此
    乃依所有物返還請求權及不當得利之法律關係提起本訴，請求判令被上訴人應將
    坐落高雄市○○區○○段一小段第一０二０地號土地內之如附圖所示Ａ部分之地
    上物予以拆除而將其等占有之土地予以返還，並應自九十一年四月十七日起至交
    還土地之日止按月給付五百七十四元，並願供擔保請准為假執行之宣告，詎原審
    乃援引最高法院四十八年台上字第一四五七號判例及七十三年度第五次民事庭會
    議決議而認上開房屋係被上訴人之父林松號於己有土地所興建，伊等於承購系爭
    土地後應默許被上訴人公同共有之上開房屋有繼續使用系爭土地之租賃關係存在
    而駁回伊等之訴，惟上開房屋依被上訴人己○○之妻即訴外人林朱秀鳳所述應為
    被上訴人己○○而非其父林松號出資興建而原始取得，上開房屋與系爭土地原自
    非屬同一人所有，且上開房屋僅係部分越界而非全部建築於伊等所有系爭土地之
    上，亦非於七十七年八月四日林松號生前所建，本件自無上開判例之適用而不生
    默許上開房屋繼續使用系爭土地租賃關係存在之餘地，原審未慮及此即率予判令
    駁回伊等之訴及假執行之聲請，其認事用法顯有違誤，爰聲明請求判令原判決廢
    棄，並被上訴人應將系爭土地內之如附圖所示Ａ部分之地上物予以拆除返還，且
    應自九十一年四月十七日起至交還土地之日止按月給付五百七十四元。
三、被上訴人丁○○、乙○○、丙○○、戊○○、壬○○未於言詞辯論期日到場，復
    未提出書狀作何聲明或陳述。
四、被上訴人己○○、庚○○、甲○○○則以系爭房屋為伊等之父即訴外人林松號於
    六十餘年間在其所有上開地號土地上所興建，其過世後即由伊等全體繼承人繼承
    而為公同共有，嗣經全體公同共有人之同意而由被上訴人己○○居住使用，並由
    其出資再為修建，今訴外人林松號於建築系爭房屋時，其基地既亦同屬其所有，
    依最高法院四十八年台上字第一四五七號判例意旨，其土地與系爭房屋分開出賣
    時，即應推斷土地承買人之上訴人已默許伊等公同共有之系爭房屋有繼續使用上
    開土地之租賃關係存在，伊等對系爭房屋所在之基地，於上訴人取得其所有權時
    自仍屬有權占用，上訴人以伊等係無權占有而應予拆除返還，並應給付無權占有
    之相當於租金之不當利得自屬無據，原審據此判決駁回上訴人之訴及假執行之宣
    告，其認事用法並無違誤，上訴人所提之本件上訴並無理由，爰聲明駁回上訴人
    之上訴。
五、本件上訴人主張系爭地號土地原為被上訴人己○○、庚○○、丁○○、丙○○、
    戊○○所共有，嗣因其等之共同債權人對之聲請為強制執行，伊乃於九十一年三
    月十五日在本院九十年度執字第二一七三○號強制執行拍賣中予以拍得，並經本
    院發予權利移轉證書而於同年四月十七日辦妥土地所有權之登記，而被上訴人所
    有之上開房屋卻占有系爭土地之如附圖所示Ａ部分（面積四．九五平方公尺）等
    情，此有其所提不動產權利移轉證書、土地登記謄本、地籍圖謄本等件為證，並
    經原審會同高雄市政府地政處新興地政事務所人員到場勘測現場屬實，並製有勘
    驗筆錄及土地複丈成果圖等附卷可稽，被上訴人於此亦不爭執而堪信被上訴人此
    部分之主張為真實，惟其等則另以前揭情詞置辯。經查：
    (1)、系爭房屋係由何人於何時所興建：
        系爭房屋於訴外人陳輝雄在三十餘年前搬至其前之同街三十號房屋居住時即
        已存在，當時乃為第一層磚造之二層石棉瓦建物，後整修時乃改鍍鋅浪板取
        代石棉瓦乙節，此經證人陳輝雄到庭具結證述在卷，並有訴外人蔡瑞彬、王
        春許、楊俊宏、陳進添所出具之證明書乙紙在卷可稽，另系爭房屋第一層為
        磚造，第二層為鐵皮造，其一層門面前部牆壁貼有磁磚，側面位巷道之磚牆
        部分則留原有之磚面，其磚面外表陳舊泛白，且砌法凌亂，此有照片多幀附
        卷足憑，而上訴人固以被上訴人己○○之妻即訴外人林朱秀鳳於原審九十一
        年十一月十八日所具答辯狀陳稱之系爭房屋係由被上訴人己○○所出資興建
        之語及被上訴人庚○○於原審九十一年十一月七日言詞辯論時所陳稱之「係
        前手同意被告在土地上蓋房子」之語，並其所拍賣取得之同巷十三號建物於
        六十二年十一月十九日取得使用執照時其左鄰並無系爭違章建物，且其所在
        位置於八十餘年間乃有電線桿乙支妨礙建築等予以否認，惟訴外人林朱秀鳳
        僅係被上訴人己○○之妻，其就系爭房屋究係何人所「原始」興建，應未如
        被上訴人己○○之弟庚○○清晰，且被上訴人己○○於訴外人林朱秀鳳所稱
        之六十五年興建系爭房屋時亦僅二十九歲（其係三十六年生，戶籍謄本參照
        ），並與其父林松號及兄弟等同戶（卷附戶籍登記謄本六十六年另立新戶參
        照），其是否有經濟或決定家務能力尚非無疑，而被上訴人庚○○於原審九
        十一年十一月七日言詞辯論期日並未到場，該日到庭陳稱者乃為原被告林朱
        秀鳳之訴訟代理人辛○○，被上訴人庚○○第一次陳述係於原審勘驗現場，
        當時其即陳以系爭房屋係其父所遺留而由被上訴人己○○所翻修等語，是依
        同戶家務了解情況，並系爭房屋壁面磚塊之修建方式及現有外表狀況以觀，
        被上訴人庚○○所述應較近於真實，且亦合於訴外人林朱秀鳳所謂之出資狀
        況即曾翻修者，並與久住現場附近之證人陳輝雄證述情節相符，系爭房屋應
        係訴外人林松號於六十五年間所興築可堪認定。至系爭房屋於六十二年十一
        月十三日在同巷十三號房屋取得使用執照之時，依卷附高雄市建設局檔冊照
        片所示固未存在，且其附近並有「電線桿」乙支，惟系爭房屋乃應係於六十
        五年間始行興建已如上述，且上訴人指為「電線桿」者亦應非係電力公司之
        電桿，而其係於何時遷移亦已無任何記錄（電話查詢登記表在卷參照），自
        難僅憑該檔冊照片即得謂以系爭房屋於六十五年間亦不存在，上訴人所述尚
        屬無據，附此敘明。
    (2)、系爭房屋於上訴人嗣後取得系爭土地之所有權時是否仍得繼續占用：
        按「土地與房屋為各別之不動產，各得單獨為交易之標的，且房屋性質上不
        能與土地使用權分離而存在，亦即使用房屋必須使用該房屋之地基，故土地
        及房屋同屬一人，而將土地及房屋分開同時或先後出賣，其間雖無地上權設
        定，然除有特別情事，可解釋為當事人之真意，限於賣屋而無基地之使用外
        ，均應推斷土地承買人默許房屋承買人繼續使用土地」，又【所謂「土地及
        房屋同屬一人」固可包括「土地及房屋同屬相同之共有人」及「土地共有人
        數除與房屋相同之共有人外，尚有其他共有人」之情形在內；並將所稱之「
        房屋承買人」擴及於共同承購未經建物所有權第一次登記之房屋後具有事實
        上處分權之人。惟必以該房屋原所有人建造時經土地其他全體共有人同意，
        且就承買後未經建物所有權第一次登記房屋有「全部」之事實上處分權能者
        始足稱之】，最高法院四十八年台上字第一四五七號、八十九年台上字第二
        八四號分別著有判例、判決。查系爭地號土地乃於七十一年二月二十日合併
        ，重測前編為小港埔段第四五五地號，其上原有大統段一小段第九八二、二
        ０八二建號即門牌編號高雄市新興區○○○街二十巷十一號、十三號之建物
        ，所有權人原均為被上訴人之父林松號，嗣訴外人林松號乃於七十七年八月
        四日死亡，並由其妻即訴外人林陳金蘭及其子即被上訴人己○○、庚○○、
        戊○○、丙○○、丁○○等六人共同繼承（其女即被上訴人甲○○○、乙○○、壬○○則於法定期間內向本院辦理拋棄繼承，經本院准予備查在案），
        後訴外人林陳金蘭於七十八年九月三十日死亡，經全體繼承人即被上訴人就
        其之遺產協議分割，約定其原公同共有部分六分之一均由其子即被上訴人己○○、庚○○、戊○○、丙○○、丁○○繼承，亦即被上訴人己○○、庚○○、戊○○、丙○○、丁○○等人各取得系爭地號土地及其上二建物各公同
        共有部分五分之一，嗣因被上訴人丙○○向保證責任高雄市第三信用合作社
        借款，並由被上訴人己○○、庚○○、戊○○、丙○○、丁○○提供其等公
        同共有之系爭地號土地及上開二建物設定抵押以為擔保，惟因被上訴人丙○○未按期清償而經拍賣，並由上訴人拍定取得乙節，此有高雄市政府地政處
        新興地政事務所九十二年四月二十三日高市地新三字第０九二０００三五八
        一號函在卷可稽，並經本院查閱本院七十七年繼字一二四二號拋棄繼承事件
        、九十年度執字第二一七三０號拍賣抵押民事執行卷宗無訛，另系爭未保存
        登記房屋乃係訴外人林松號於其生前所建，而被上訴人等於其母林陳金蘭死
        亡後為遺產協議分割時，系爭房屋乃未包括在內亦如上述，是系爭土地及房
        屋於訴外人林松號死亡時，其所有人乃因被上訴人乙○○、甲○○○、壬○○拋棄繼承而同為被上訴人己○○、庚○○、戊○○、丙○○、丁○○及訴
        外人林陳金蘭等人公同共有，嗣則於訴外人林陳金蘭死亡後，因被上訴人乙○○、甲○○○、壬○○並未拋棄繼承，且系爭房屋並未在遺產協議分割之
        範圍內，系爭房屋始由被上訴人乙○○、甲○○○、壬○○與被上訴人己○○、庚○○、戊○○、丙○○、丁○○等人共同繼承而致其共有人超出系爭
        土地之共有人數，而被上訴人等之父即訴外林松號於建造系爭房屋時，系爭
        地號土地乃同為其一人所有，其自係本於合法之權源而於其所有之土地上建
        造房屋，並就此未經建物所有權第一次登記房屋有全部之事實上處分權能，
        今系爭土地於遭拍賣前既有與系爭房屋屬同為一人所有之情形（依上述之土
        地共有人數除與房屋相同之共有人外尚有其他共有人者仍屬所有人同一之情
        形，反之，房屋共有人數除與土地相同之共有人外尚有其他共有人者亦應屬
        之），而其拍賣亦無得解釋當事人之真意有限於賣屋而無基地使用之特別情
        事，則揆諸前開說明，系爭土地於與房屋分開出賣後，其間雖無地上權之設
        定，亦應推斷土地承買人即上訴人已默許房屋所有人即被上訴人等得繼續使
        用土地之租賃關係存在，被上訴人公同共有之系爭房屋就上訴人取得所有之
        系爭土地，自因有租賃關係之存在而為有權占有自明。至上訴人雖另以系爭
        房屋僅係部分越界而非全部建築於其所有系爭土地之上而不得適用前開判例
        意旨云云，惟被上訴人等之父於建築系爭房屋時乃係於系爭土地俱連前開同
        巷十一、十三號房屋而為興建，其雖越界建築至公有之同段九九二之三等地
        號土地之上，惟其於已有土地之內者並無所謂越界之情事，其於此範圍內自
        仍為土地與房屋同屬一人所有，且上開判例意旨乃著眼在房屋性質上不能與
        土地使用權分離而存在，其亦未限定建築物須「全部」坐落在土地之上者始
        有其適用餘地，上訴人所辯本件不得適用前開判例云云自屬無據，併此敘明
        。
    綜上所述，系爭房屋乃係被上訴人等之父即訴外人林松號於六十五年間所興築，
    而系爭土地於遭拍賣前乃因有與系爭房屋屬同為一人所有之情形，其於與系爭房
    屋分開出賣後，上訴人應已默許被上訴人等有得繼續使用系爭土地之租賃關係存
    在，今系爭房屋就上訴人取得所有之系爭土地既因有租賃關係之存在而為有權占
    有，上訴人就系爭土地之所有權能自已因此限縮而不得請求排除，從而其依所有
    物返還請求權及不當得利之法律關係請求被上訴人應予拆屋還地，並給付無權占
    有之相當於租金之不當利得，依法自屬無據，原審依此駁回上訴人第一審之訴及
    假執行之聲請，其認事用法尚無違誤，自應予以維持，上訴意旨指摘原判決不當
    ，求予廢棄改判，自為無理由，應予駁回其上訴。
六、本件為判決基礎之法律關係已臻明確，兩造其餘之攻擊防禦方法核與判決結果不
    生影響，毋庸一一論列，併此敘明。
七、據上論結，本件上訴為無理由，合依民事訴訟法第四百三十六條之一第三項、第
    四百四十九條第一項、第七十八條，判決如主文。
中　　　華　　　民　　　國　　九十三　　年　　　五　　　月　　 十一　　 日
                                      民事第五庭
~B審判長法官　黃宏欽
~B法　　　官　何悅芳
~B法　　　官　謝雨真
正本係照原本作成。
本判決不得上訴。
中　　　華　　　民　　　國　　九十三　　年　　　五　　　月　　 十一　　 日
~B法院書記官　史華齡
